【裁判字號】    98,台上,1923
【裁判日期】    981015
【裁判案由】    請求給付違約金等
【裁判全文】
最高法院民事判決            九十八年度台上字第一九二三號
上  訴  人  甲 ○ ○
訴訟代理人  王聰明律師
被 上訴 人  乙○○○
            丙 ○ ○
            丁○○○
            戊 ○ ○
            己 ○ ○
            庚 ○ ○
            辛 ○ ○
            壬 ○ ○
            癸 ○ ○
共      同
訴訟代理人  洪 堯 欽律師
            王 憲 勳律師
被 上訴 人  子 ○ ○
上列當事人間請求給付違約金等事件，上訴人對於中華民國九十
八年六月九日台灣高等法院第二審判決（九十八年度重上字第七
號），提起上訴，本院判決如下：
    主  文
原判決關於駁回上訴人請求被上訴人子○○返還價金新台幣伍佰
捌拾柒萬伍仟捌佰元本息之上訴，暨該訴訟費用部分廢棄，發回
台灣高等法院。
其他上訴駁回。
第三審訴訟費用，關於駁回其他上訴部分，由上訴人負擔。
    理  由
本件原審以：上訴人於民國九十六年七月二十日與被上訴人簽立
不動產買賣契約（下稱系爭契約），以總價新台幣（下同）一億
一千八百十四萬元向被上訴人購買坐落台北縣汐止市○○段街后
小段（下土地均同小段）五六三－一地號土地（下稱系爭土地）
，上訴人已依約給付價金二千九百五十三萬五千元，其中五百八
十七萬五千八百元交付被上訴人子○○，餘額則存入兩造約定之
「僑馥建築經理股份有限公司不動產價金信託專戶」。適台北縣
政府依平均地權條例施行細則第三條及都市計畫樁測定及管理辦
法第三十八條規定辦理「汐止市都市○○○○○段街后小段）樁
位更正及復補建作業」（下稱汐止都計樁位作業），於九十六年
九月二十九日公告（下稱第一次公告）該作業案成果圖表（樁位
圖、樁位公告圖及座標成果表），於九十六年十二月二十四日重
新更正公告（下稱第二次公告）成果圖表確定後，經台北縣汐止
地政事務所於九十七年三月五日辦理地籍逕為分割登記完畢，系
爭土地因此分割增加五六三－一九地號、五六三－二○地號，其
中五六三－一九地號面積一百八十六平方公尺之土地劃歸為保護
區、五六三－二○地號面積二平方公尺之土地則為住宅區。嗣上
訴人先於同年五月八日以函向被上訴人表示就重劃後五六三－一
地號以外土地部分解除契約，再於九十七年六月十八日以函表示
解除系爭契約，並請求被上訴人給付違約金二千九百五十三萬五
千元，及被上訴人子○○返還五百八十七萬五千八百元等情，為
兩造不爭執之事實。觀系爭契約第一條關於土地使用分區欄係空
白，全文亦無系爭土地全部可供建築之明文約定，雖第十六條（
其他約定事項）第二項有「該標的物無出租情事，亦無申請建築
執照」之記載，核屬就買賣標的物現況之說明，被上訴人所擔保
者乃系爭土地並無出租及申請建築執照之情，尚難憑以認定兩造
間有系爭土地全部可供建築之約定。另土地買賣價金為買賣雙方
協商折衝之結果，約定價金高出土地公告現值，屬土地交易之常
態。而系爭土地之使用分區為住宅區，乃主管機關對於其轄下土
地使用之分類，難逕採為買賣雙方有土地使用屬性約定之證明。
上訴人主張兩造間有買賣土地全部可供建築之約定，系爭土地嗣
部分被劃分為保護區，有「契約預定效用減少」之瑕疵云云，尚
非可取。惟系爭土地依其使用分區，原全部為可供建築之住宅區
土地，嗣因台北縣政府辦理汐止都計樁位作業，其中一百八十六
平方公尺土地之使用分區變更為保護區，價值已有減少，則上訴
人主張系爭買賣標的有「價值減少」之瑕疵，即非無據。按買受
人主張物有瑕疵者，出賣人得定相當期限，催告買受人於其期限
內是否解除契約。買受人於前項期限內不解除契約者，喪失其解
除權，民法第三百六十一條定有明文。查台北縣政府於系爭契約
簽立前，已於九十六年五月間開始進行汐止都計樁位作業，斯時
完成測定之樁位，已有部分系爭土地被劃分為非住宅區。上訴人
於締約後土地鑑界時經地政人員告知系爭土地重劃中尚未定案，
於九十六年六月二十七日以函通知被上訴人「……茲因台北縣政
府住宅及城鄉發展局所出示該地號土地之地形及地界範圍與台端
申請地政鑑界之地形地界不符，……致影響買方權益甚大，為恐
貴我之交易產生爭議糾紛，故請台端迅速再查明並與台北縣政府
相關單位提出權益之保護措施（異議）……」，明白主張系爭土
地有瑕疵，被上訴人亦陳明其於接獲上開信函後，即多次與相關
主辦單位確認、查對，發現台北縣政府第一次公告之樁位有誤，
並促使台北縣政府修正發布第二次公告，將系爭土地原公告約九
十坪之非住宅區，爭取將其中約二十至三十坪修正為住宅區等情
，並提出更正前後之樁位圖為憑。足見系爭土地於兩造簽約前，
已確定有部分土地將劃歸為非住宅區之價值減少瑕疵存在。而被
上訴人於九十六年十一月十五日函知上訴人：「……經赴台北縣
政府城鄉局瞭解，研判該項作業雖將導致本約買賣標的（原均住
宅用地）有60坪（含）以下之非住宅區，並請貴方速至台北縣政
府城鄉局確認。……我方仍主張如下：1.土地使用分區變更正式
定案後，若非住宅區用地僅於60坪（含）以下，本土地交易總價
我方主張不變，如超過60坪則雙方再協議。2.貴方如無法接受台
北縣政府此項作業造成本契約標的物部分（約60坪）以下土地使
用類別變更所提出之主張（即1.之主張），則請貴方於10日內解
除契約……」，上訴人於同年月十七日收受該函，並未於期限內
主張解除契約，依民法第三百六十一條規定，已喪失其解除權。
查系爭土地部分被劃歸為非住宅區部分，雖於九十七年三月五日
始辦理分割登記完竣，惟於九十六年五月間台北縣政府為汐止都
計樁位作業時，已確定有部分土地將劃歸為非住宅區，難謂系爭
土地價值減少之瑕疵於斯時尚不存在；雖面積尚未完全確定，惟
被上訴人九十六年十一月十五日信函內容已提供瑕疵參酌之標準
及選擇之權利，上訴人自非不可衡酌取捨。尚無上訴人所云其於
分割登記確定前，無從衡酌是否以原約定價款續行交易之情。上
訴人主張其九十六年九月二十七日信函並非主張瑕疵，其於九十
七年三月五日始確定瑕疵存在，自不受被上訴人於瑕疵未定前所
為催告之拘束云云，難認可採。上訴人不解除契約，亦不與被上
訴人協議可接受之非住宅區之面積，圖俟汐止都計樁位作業定案
後，始選擇最有利於己之處理方式，任令兩造契約關係處於不安
之狀態，亦未合誠實信用之原則。其於喪失解除權後，以系爭土
地有瑕疵，主張依民法第三百五十九條規定解除契約，即非有據
。其次，因可歸責於債務人之事由，致為不完全給付者，債權人
得依關於給付遲延或給付不能之規定行使其權利，民法第二百二
十七條定有明文，是必須可歸責於債務人致為不完全給付，債務
人始負債務不履行責任。查兩造就系爭土地並無屬性之約定，被
上訴人亦未擔保系爭土地全部可供建築使用。系爭土地嗣因台北
縣政府辦理汐止都計樁位作業，分割出五六三－一九地號及五六
三－二○地號，並將五六三－一九地號面積一百八十六平方公尺
之土地劃歸為保護區，乃政府機關行政行為之結果，難認為可歸
責於被上訴人。且分割後系爭土地總面積並無變更，五六三－一
九地號土地劃為保護區，僅使用區分受限制，並非他人得對該土
地主張權利，與系爭契約第7條第1項所約定「乙方（即被上訴人
）保證產權清楚，無他人主張所有權、優先承買權、使用權、界
址糾紛、占有權等糾紛或一物數賣之情事」之情形有間。復兩造
間之系爭土地交易，係就已存在標的物為特定物買賣，被上訴人
於約定期限以現狀交付，即屬依約給付，並無面積減少、地形變
更無法補正之不完全給付情事，或違反契約第七條第一項約定，
且汐止都計樁位作業於系爭契約簽訂後始公布，上訴人未能舉證
證明被上訴人於訂約前已知悉或因重大過失而不知此作業之進行
，則上訴人主張被上訴人應負不完全給付責任，並有不依約履行
之違約情事，其得依不完全給付之規定及契約第十二條第一項解
除契約，即無可取。從而上訴人依民法第二百五十六條、第三百
五十九條、系爭契約第十二條第一項解除契約，並依系爭契約第
十二條第三項約定，請求被上訴人連帶給付違約金二千九百五十
三萬元，及依民法第二百五十九條規定，請求被上訴人子○○返
還已受領之價金五百八十七萬五千八百元，為無理由。因而維持
第一審所為上訴人敗訴之判決，駁回其上訴。
關於廢棄發回部分（即原判決駁回上訴人請求被上訴人子○○返
還價金五百八十七萬五千八百元本息之上訴部分）：
按民法第三百六十一條規定：「買受人主張物有瑕疵者，出賣人
得定相當期限，催告買受人於其期限內是否解除契約。買受人於
前項期限內不解除契約者，喪失其解除權。」，乃出賣人須負物
之瑕疵擔保責任時，買受人依同法第三百五十九條規定得解除契
約，買賣契約即因此處於是否解除之不確定狀態，而使出賣人得
定期催告除去之。然此出賣人之是否解除契約催告，應於買受人
主張物有瑕疵，出賣人確定應負物之瑕疵擔保責任時，始得為之
。查上訴人於九十六年六月二十七日致被上訴人己○○（被上訴
人代表）之函載「……茲因台北縣政府住宅及城鄉發展局所出示
該地號土地之地形及地界範圍與台端申請地政鑑界之地形地界不
符，……致影響買方權益甚大，為恐貴我之交易產生爭議糾紛，
故請台端迅速再查明並與台北縣政府相關單位提出權益之保護措
施（異議），待該筆土地之地形地界確認後，再進行後續所有過
戶程序……」等字樣（一審卷一○六－一○七頁），乃質疑台北
縣政府住宅及城鄉發展局所出示之資料，請被上訴人查明並採取
必要保護措施（異議），暫緩系爭契約之後續履行，似仍期待上
訴人異議成功，系爭土地能完全依約履行，則上訴人該信函是否
係對被上訴人主張物之瑕疵，已非無疑。次查台市縣政府於九十
六年五月間已開始進行汐止都計樁位作業，斯時完成測定之樁位
，已有部分系爭土地被劃分為非住宅區。上訴人為前開通知後，
被上訴人即多次與相關主辦單位確認、查對，發現第一次公告之
樁位有誤（原劃有約九十坪之非住宅區），促使台北縣政府修正
發布第二次公告，第二次公告確定，台北縣汐止地政事務於九十
七年三月五日辦理分割登記完畢，分割出五六三－一九地號面積
一百八十六平方公尺土地之使用分區為保護區，為原審認定之事
實。果爾，在台北縣政府為測定樁位公告確定前，系爭土地是否
被劃為保護區土地？即有變動之可能，並未確定。則被上訴人未
待汐止都計樁位作業完畢，其就系爭土地是否應負何種瑕疵之擔
保責任確定，即於九十六年十一月十五日第二次公告前催告上訴
人限期表示是否解除系爭契約，非無可議。上訴人主張其須待分
割登記確定後之瑕疵情形，始得評析決定系爭契約是否行使瑕疵
擔保解除權，是否全然無理？洵有進一步研酌釐清之必要。乃原
審不察，未就此卷存資料詳予調查審認，即謂上訴人未於被上訴
人催告期限內主張解除契約，遲未決定瑕疵擔保權利行使內容，
有違誠信原則，依民法第三百六十一條之規定，上訴人已喪失其
解除權，而不得再行使民法第三百五十九條之契約解除權，進而
就上訴人請求被上訴人子○○返還價金部分為不利於上訴人之判
決，於法即有違誤。上訴意旨，指摘原判決此部分為不當，求予
廢棄，非無理由。
關於駁回上訴部分（即原判決駁回上訴人請求被上訴人連帶給付
違約金二千九百五十三萬元本息之上訴部分）
原審依其採證、認事及解釋契約之之職權行使，認定兩造間系爭
契約並無系爭土地屬性之約定，被上訴人亦未擔保系爭土地全部
可供建築使用。因台北縣政府辦理汐止都計樁位作業，分割出五
六三－一九地號面積一百八十六平方公尺之土地劃歸為保護區，
乃政府機關行政行為之結果，非可歸責於被上訴人。分割後系爭
土地總面積並無變更，保護區土地與系爭契約第七條第一項所約
定產權清楚等情形有間。被上訴人已依約以現狀交付系爭土地。
被上訴人並無上訴人所指各項不依約履行之違約情事。上訴人主
張依系爭契約第十二條第三項約定，請求被上訴人連帶給付違約
金二千九百五十三萬元本息，為無理由。因而維持第一審所為駁
回上訴人此部分之訴之判決，駁回其上訴，經核於法洵無違誤。
上訴意旨，猶執前詞，指摘原判決關此部分為不當，聲明廢棄，
非有理由。
據上論結，本件上訴為一部有理由，一部無理由。依民事訴訟法
第四百七十七條第一項、第四百七十八條第二項、第四百八十一
條、第四百四十九條第一項、第七十八條，判決如主文。
中    華    民    國  九十八  年    十    月   十五   日
                      最高法院民事第七庭
                          審判長法官  鄭  玉  山
                                法官  黃  義  豐
                                法官  劉  靜  嫻
                                法官  袁  靜  文
                                法官  王  仁  貴
      本件正本證明與原本無異
                                      書  記  官
中    華    民    國  九十八  年    十    月  二十七  日
                                                Ａ


司法院資訊處製作；財團法人民間司法改革基金會備份。
